最高法院刑事判決　　　　　　九十六年度台上字第四三一一號
上　 訴　 人　台灣高等法院高雄分院檢察署檢察官
被　　　　告　甲　○
上列上訴人因被告違反槍砲彈藥刀械管制條例案件，不服台灣高
等法院高雄分院中華民國九十三年十二月二十八日第二審更審判
決（九十三年度上更(二)字第一八號，起訴案號：台灣高雄地方法
院檢察署八十九年度偵字第二七七三０號），提起上訴，本院判
決如下：
    主  文
原判決撤銷，發回台灣高等法院高雄分院。
    理  由
本件原判決以公訴意旨略稱：被告甲○明知制式手槍之金屬槍身
乃手槍之主要組成零件，亦屬甲種管制進出口物品之第一類，未
經中央主管機關許可不得運輸及私運進口，竟基於運輸槍砲之主
要組成零件及私運管制物品進口之犯意，於民國八十九年十二月
二日自高雄飛往柬埔寨首都金邊，與綽號「阿勇」之不詳姓名年
籍成年男子碰頭，將美國ＢＥＲＥＴＴＡ廠製、槍身號碼為”Ｂ
ＥＲ三四九五四”（槍枝管制編號一一0000000號）
及瑞士ＳＰＨＩＮＸ廠製、槍身號碼為”Ａ三五六二Ｓ”（槍
枝管制編號一一0000000號）之制式手槍金屬槍身各一
支，以紙包裝外加透明膠帶捆綁固定，藏放於深藍色高爾夫球具
袋插球桿底層內，企圖夾帶闖關入境台灣。於同年十二月七日下
午一時四十分許，被告自柬埔寨首都金邊搭乘華信航空公司編號
ＡＥ八二八次班機入境台灣高雄，於同日下午六時許，在高雄國
際機場國際線入境室，接受Ｘ光托運行李監視檢查時，為內政部
警政署航空警察局高雄分局（下稱航警局高雄分局）國際線安檢
一分隊警員發現該高爾夫球具袋內藏匿有疑似槍型物體，乃跟監
至該機場一樓行李轉盤處，見被告親自領取該高爾夫球具袋，遂
上前示意被告至海關第五檢查檯，會同高雄關稅局人員複檢，當
場於該高爾夫球具袋插球桿底層內查獲上開制式手槍金屬槍身二
支等情；因認被告涉犯槍砲彈藥刀械管制條例第十三條第一項之
未經許可運輸手槍之主要組成零件及懲治走私條例第二條第一項
之私運管制物品進口等罪嫌。而經審理結果，認被告被訴之上開
罪嫌，尚屬不能證明，因將第一審科刑判決撤銷，改判諭知被告
無罪。
惟查：（一）審理事實之法院，對於被告有利及不利之證據，均
應一併加以注意，並綜合全部證據資料，本於經驗及論理法則定
其取捨而為判斷；倘為無罪之判決，亦應詳述其全部證據取捨判
斷之理由，否則即有應於審判期日調查之證據未予調查及判決理
由不備之違法。證人即航警局高雄分局警員徐錦財於原法院上訴
審及更(一)審先後證稱：「海關會同我們警方一起打開球袋，被告
是站在旁邊，球袋是我打開的，槍被藏在最裡面，把槍從最底層
拿出來，被告告訴我說槍是假的，問行李是誰的，他說是他的」
、「當初我們從Ｘ光看到有槍的時候，有問被告是否有槍，他沒
有回話。後來找出槍後，就將被告帶到海關另一房間訊問。我們
訊問過程，被告都沒有講說他的球袋有換錯這點」、「當時他要
領球具，我們還有問他球具是不是他的，他說是」、「我們搜出
槍枝時，我們問他槍是真的還是假的，他還說是假的，我就告訴
他，我警察當這麼多年了，怎麼會不知道槍是真的還是假的，送
鑑定就知道了」（見上訴卷第四三頁、更(一)卷第四二頁、第四三
頁）；如若無誤，似意指被告於獲案之初，並未以該高爾夫球具
袋係「阿勇」所有，「阿勇」之侍衛誤認係伊所有，乃以其名義
托運回台云云置辯，甚至在上開槍身為警查獲後，明白告知警方
該槍身係假的等語，原判決就證人徐錦財不利於被告之上開證言
，不予採納，未說明取捨之理由，自屬理由不備。又警方事後
自台灣高雄看守所取出之系爭高爾夫球具袋（下稱Ａ袋）內裝之
黃色膠鞋一雙，經送請高雄市政府警察局作ＤＮＡ鑑定，發現其
上跡證，與被告之ＤＮＡ之ＳＴＲ型別相符，有該局九十一年五
月十三日高市警鑑字第９１００２６８１８號鑑驗書在卷足憑（
見第一審卷第二０四頁、第二０五頁）；而證人徐錦財、黃慈明
復分別證稱：「被告被查獲時，雖然也是穿黃色球鞋，但不是扣
案的黃色球鞋，被告穿的球鞋是被告自己穿到看守所」（徐錦財
部分，見更(一)卷第五六頁）、「（問：當時裡面被告有無穿鞋子
？）他自己有穿一雙，裡面也有一雙，偵訊時，我們打開球袋時
，裡面確定有一雙黃色小布鞋，這雙球鞋是在球袋裏面，他另外
有穿他自己的鞋子」（黃慈明部分，見更(一)卷第六八頁）。則原
判決對證人徐錦財、黃慈明上開證詞何以不足採信，未予說明，
即逕認系爭高爾夫球具袋內取出之黃色膠鞋，係被告入看守所時
脫下放入該球袋內，亦有理由不備之違誤。（二）被告於第一審
係供認：八十九年十二月二日前往金邊市時，當時出國球具有托
運，而且還有帶隨身行李等語，（見第一審卷第六二頁）。原判
決即以被告提出扣案之另只卡拉威（CALLAWAY）高爾夫球具（下
稱Ｂ袋），其中之推桿、黑色手套、米色帽子等物，均驗出與被
告ＤＮＡ之ＳＴＲ型別相符之跡證，乃認定該球具係被告嗣後請
人自金邊市帶回國內之球具，警方查獲扣案之高爾夫球具袋係屬
證人ＬＡ　ＯＮ所有，因其待衛誤認，乃將該只球袋，以被告名
義托運回台。惟被告於八十九年十二月二日搭乘華信航空公司Ａ
Ｅ八二七班機飛往金邊市時，其並未托運行李，有華信航空公司
九十年四月二十日（９０）信客發字第０四三八號函暨所附旅客
艙單乙份在卷可稽（見第一審卷第一０九頁、第一一０頁）。原
判決上開認定，與上引卷內證據資料之內容，顯然不符，難謂無
證據上理由矛盾之違法。（三）原判決援引證人ＬＡ　ＯＮ之證
述，於理由內說明：「證人『ＬＡ　ＯＮ』證稱：伊雖不怎麼打
高爾夫球，但別人送伊很多球具，伊放在大成酒店的就有兩三套
」（見原判決正本第五頁第九行、第十行）；惟依卷附審判筆錄
之記載，證人ＬＡ　ＯＮ係證稱：「（問：你經常打高爾夫球？
）經常打」；則原判決上開理由說明，即與證人ＬＡ　ＯＮ於原
審之證述，不相適合，而有證據上理由矛盾之違法；又被告於第
一審曾提出「阿勇」簽名之書函為證（見第一審卷第八七頁、第
八八頁），並具狀陳稱：阿勇名為「ＤＡＮ　ＭＥＲＲＹ」（見
第一審卷第一三六頁），惟於原審到庭作證之「阿勇」，名為
「ＬＡ　ＯＮ」，足見被告就該證人姓名之陳報，前後已非相符
；而證人ＬＡ　ＯＮ於原審雖到庭證稱：伊之柬埔寨朋友都叫伊
「永」等語（見原審卷第一五０頁），並另證稱：伊係柬埔寨國
防部副總司令顧問，有使用槍枝執照，金邊之大成酒店係伊朋友
開的，中國（指大陸）人及台灣人到柬埔寨做生意，都會住在大
成酒店，大成酒店有提供一個房間讓伊住宿休息，別人送伊很多
球具，伊放在大成酒店的就有兩三套，伊認識被告，被告於回台
前伊有與他唱歌、喝咖啡，後來只知道伊之高爾夫球袋被台灣人
拿錯了，伊可以認得伊之球袋等語。而經原審將Ａ、Ｂ兩副球具
打開外袋讓ＬＡ　ＯＮ指認，該證人即指認Ａ袋係伊所有，並稱
：Ａ袋裡頭之桿袋係藍色是伊所有，Ｂ袋內之桿袋係黑色，並非
伊所有，因伊從不使用黑色桿袋，且藍色桿袋之把手有刮痕，伊
一看就知道是伊所有，因伊通常都是用丟的等語；原判決乃依憑
證人ＬＡ　ＯＮ上開證言，為有利於被告之認定（見原判決正本
第五頁第五行至第十七行）。但比對「阿勇」所出具書函內之簽
名，與ＬＡ　ＯＮ於原審具結作證結文上之簽名（見原審卷第一
五二頁），其運筆方式及書寫特徵，似非相符，原判決就此未予
調查、釐清，即遽爾採納證人ＬＡ　ＯＮ之證述，作為有利於被
告認定之證據，亦有證據調查未盡之違法。以上，或係檢察官上
訴意旨所指摘，或為本院得依職權調查之事項，應認原判決仍有
撤銷發回更審之原因。
據上論結，應依刑事訴訟法第三百九十七條、第四百零一條，判
決如主文。
中　　華　　民　　國　九十六　年　　八　　月　　九　　日
                      最高法院刑事第十一庭
                          審判長法官  林　永　茂
                                法官  洪　文　章
                                法官  蘇　振　堂
                                法官  蕭　仰　歸
                                法官  花　滿　堂
      本件正本證明與原本無異
                                      書  記  官
中　　華　　民　　國　九十六　年　　八　　月　 十五 　日
                                                      Ｅ
